臺灣花蓮地方法院民事判決　九十二年度訴字第三○四號
　　原　　　告　丙○○
　　被　　　告　鳳聯液化氣分裝有限公司
　　法定代理人　乙○○
　　訴訟代理人　甲○○
　　　　　　　　林武順律師
右當事人間請求清償債務事件，經本院於民國九十四年二月二十二日言詞辯論終結，
判決如下：
      主      文
原告之訴駁回。
訴訟費用由原告負擔。
      事 實 及 理 由
壹、兩造爭執要旨：
一、原告起訴主張；原告丙○○代償被告鳳聯液化氣分裝有限公司（下稱鳳聯公司）
    向訴外人岡欣汽車貨運有限公司（下稱岡欣公司）借款新台幣（下同）一百萬元
    及四十六萬九千八百三十六元。原告上開代償金額，依被告鳳聯公司於民國八十
    九年五月十五日簽立之同意書所載，被告鳳聯公司應支付按月息百分之一點二計
    算之利息，惟被告鳳聯公司自九十一年七月起即未給付利息，迄今亦未清償上開
    代償金額；另被告鳳聯公司持不知年籍姓名之第三人所簽發，發票日八十九年十
    月二十五日，票據號碼ＴＦＤ0000000號，面額八萬二千元之支票（下稱
    系爭客票）一紙向原告借款八萬二千元，屢經催討被告鳳聯公司返還上開借款，
    亦均置之不理，為此請求被告鳳聯公司返還上開欠款共計一百五十五萬一千八百
    三十六元及利息等語。並聲明：被告應給付原告一百五十五萬一千八百三十六元
    ，其中一百四十六萬九千八百三十六元部分，自九十一年七月一日起至清償日止
    ，按月息百分之一點二計算之利息，其中八萬二千元部分，自支付命令送達翌日
    即九十二年十月二十九日起至清償日止，按年息百分之五計算之利息。
二、被告則以：原告於八十九年五月間，因欲租用被告鳳聯公司瓦斯分裝設備對外營
    運業務，而與被告鳳聯公司簽訂承租經營營運契約書，約定由原告代償被告鳳聯
    公司在外積欠之債務，而原告自八十九年六月一日起至九十一年六月三十日止執
    行代管營運業務，即應由原告按月自其應支付予被告鳳聯公司之二十五萬元租金
    中扣抵沖銷二十萬元，且並無任何利息之約定，故原告代償被告鳳聯公司積欠訴
    外人岡欣公司之債務，而自訴外人岡欣公司取得對被告鳳聯公司之債權一百四十
    六萬九千八百三十六元，業已與原告應給付予被告鳳聯公司之租金債務抵銷而消
    滅；又被告鳳聯公司並未持系爭客票向原告借款八萬二千元等語資為抗辯。並聲
    明：原告之訴駁回。
貳、兩造不爭執之事實：
一、原告與被告鳳聯公司於八十九年五月三十一日簽訂承租經營營運契約書（見另案
    九十二年度花簡字第一○四號卷第十二頁至第十五頁），原告據此自八十九年六
    月一日起開始承租營運至九十一年六月三十日止。
二、兩造於承租經營營運契約書第四條約定：(一)甲方（指原告）承租後每月之承租費
    為新台幣二十五萬元整。(二)甲方給付承租費之方式係應於簽訂契約後，即負責承
    擔乙方（指被告鳳聯公司）原已開立之到期或未到期之支票金額依約代償。(三)甲
    方承租期間每月得由應付租金項下扣取二十萬元整以作沖銷代償之欠款迄至代償
    總額結清為止。
三、原告代被告鳳聯公司清償其向訴外人岡欣公司之借款共計一百四十六萬九千八百
    三十六元（分別為一百萬元及四十六萬九千八百三十六元）。
    以上雙方不爭執之事實，並有承租經營營運契約書、借據、支票及本院依職權調
    取之本院九十二年度花簡字第一○四號民事卷宗在卷可按，本院採為判決之基礎
    。
、得心證之理由：
一、本件所應審酌者，厥為：(一)原告所主張被告持系爭客票向其借款八萬二千元之借
    款債權是否存在？(二)原告代償所取得之債權（即一百四十六萬九千八百三十六元
    ），兩造有無約定按月息百分之一點二計算之利息？(三)原告代償所取得之債權是
    否已以原告每月應支付之租金扣抵而消滅？茲分別審酌如下：
（一）按支票固為無因證券，票據債務人不得以自己與發票人或執票人前手間所存在
      之抗辯事由，對抗執票人。然發票人非不得以自己與執票人間所存之抗辯事由
      對抗執票人，此觀票據法第十三條本文之反面解釋自明。又如發票人一旦提出
      其基礎原因關係不存在之對人抗辯，執票人自應就該基礎原因關係存在之積極
      事實，負舉證責任（最高法院八十七年度台上字第一六０一號判決參照）。本
      件原告主張伊係因借款八萬二千元予被告鳳聯公司而直接收受系爭客票之事實
      ，為被告所否認之，並提出其基礎原因關係即消費借貸關係不存在之對人的抗
      辯，則原告對於消費借貸關係有效成立之積極事實，自應負舉證責任。然查，
      原告就上開消費借貸關係存在之事實，除提出系爭客票一紙為證外，並未舉他
      證以實其說，本院自難僅憑原告執有系爭客票，遽認兩造間之消費借貸關係存
      在，依上開說明，原告顯未盡舉證之責，則原告主張被告鳳聯公司向其借款八
      萬二千元一節，自難憑採。
（二）次按當事人主張有利於己之事實者，就其事實有舉證責任，民事訴訟法第二百
      七十七條前段定有明文。本件原告主張兩造就原告代償所取得之債權，約定按
      月息百分之一點二計算之利息，惟為被告鳳聯公司所否認，則依舉證責任分配
      之原則，自應由原告就兩造間有上開利息約定之事實，負舉證責任。查原告就
      兩造間有上開利息約定之事實，固據提出被告鳳聯公司所簽立之同意書記載「
      預付款利息每月按實際金額以一點二分計付」為證，然觀諸前揭同意書之內容
      ，係針對兩造關於分裝、驗瓶二廠經營權出租事宜之約定，而全無關於原告代
      償金額之約定，又上開約定所指之「預付款」，亦係指分裝費、檢驗費、人事
      雜項開支及租金等費用，而未包含原告代償金額，是本院自難僅憑前揭同意書
      有上開利息約定之記載，遽認為係屬本件原告代償金額之利息約定，此外，原
      告復未舉他證以實其說，是原告主張兩造間有上開利息之約定，殊非可採。
（三）再按二人互負債務，而其給付種類相同，並均屆清償期者，各得以其債務與他
      方之債務，互為抵銷。但依債之性質不能抵銷或依當事人之特約不得抵銷者，
      不在此限。民法第三百三十四條第一項定有明文。依兩造上開不爭執之承租經
      營營運契約書第四條之約定，足認原告確與被告鳳聯公司約定：原告每月應付
      與被告鳳聯公司之租金得以原告代償被告鳳聯公司債務所取得之債權沖銷之。
      查被告訴訟代理人即被告鳳聯公司前法定代理人甲○○於九十年七月一日，以
      被告鳳聯公司負責人身分寄予原告之信函，其上記載：有關代償積欠岡欣公司
      款項：一百萬元、四十六萬九千八百三十六元、二百五十五萬三千四百二十二
      元，以上均已入帳沖銷完妥，誠將憑證繳回歸案．．等語（見本院九十二年度
      花簡字第一○四號第三二頁），參以被告訴訟代理人甲○○於另案即本院九十
      二年度訴字第九八號民事案件審理時陳稱：「當初我們並沒有每個月結帳，滿
      二年後我們終止經營管理契約之後才就雙方財務狀況進行結算，就租金扣抵到
      底以何張票據或債權為扣抵，除簽約時所附附表以外，期間並沒有為任何討論
      。」等語，核與原告於另案審理時供稱：「每個月扣抵租金並沒有向鳳聯液化
      氣分裝有限公司表示是扣抵哪部分的債權，是等鳳聯公司片面終止經營管理契
      約後，才各自進行結算‧‧‧」等語（見本院九十二年度訴字第九八號卷第二
      ○六、二一五頁）相符，堪認原告承租經營期間，兩造並未每個月結帳，迨被
      告鳳聯公司終止經營營運契約後，雙方才就財務狀況進行結算，期間就租金以
      何票據或何債權為扣抵一事，並未為任何討論，是除上開鳳聯公司前負責人甲
      ○○曾於九十年七月一日主張原告代償而取得之部分債權已沖銷完畢外，被告
      鳳聯公司與原告就其餘原告因代償而取得之債權，係迄被告鳳聯公司終止原告
      繼續管理後，雙方始為結算。則由上開甲○○信函記載內容可知，自八十九年
      六月一日起至甲○○寫該信函止，原告已到期應給付與被告鳳聯公司之租金共
      計為三百二十五萬元（自八十九年六月一日起至九十年六月三十日止，共十三
      個月，故原告應付租金為三百二十五萬元）。斯時，被告鳳聯公司既對原告有
      三百二十五萬元之租金債權（即原告對被告鳳聯公司有三百二十五萬元之租金
      債務）、原告則因代償取得對被告鳳聯公司之多筆債權（即被告鳳聯公司對原
      告有此債務），且均屆清償期，則被告鳳聯公司自得以該函對原告表示就原告
      代償取得之上開三筆主張抵銷，是依上開甲○○信函所列之順序，第一筆一百
      萬元及第二筆四十六萬九千八百三十六元之債務（即本件原告代償取得之債權
      ）均因抵銷而消滅，則被告抗辯原告代償所取得之債權業與原告每月應支付之
      租金抵銷而消滅，洵屬有據。
二、從而，原告本於消費借貸之法律關係，訴請被告給付一百五十五萬一千八百三十
    六元，其中一百四十六萬九千八百三十六元部分，自九十一年七月一日起至清償
    日止，按月息百分之一點二計算之利息，其中八萬二千元部分，自支付命令送達
    翌日即九十二年十月二十九日起至清償日止，按年息百分之五計算之利息，為無
    理由，應予駁回。
肆、本案事證已臻明確，兩造其餘攻擊防禦方法及證據調查，核與本案判決結果不生
    影響，毋庸一一審酌論述，併此敘明。
伍、訴訟費用負擔之依據：依民事訴訟法第七十八條。
中　　　華　　　民　　　國　　九十四　　年　　　三　　　月　　　八　　　日
　　　　　　　　　　　　　　　臺灣花蓮地方法院民事庭
　　　　　　　　　　　　　　　　　法　　　官　陳燁真
正本証明與原本無異。
如對本判決不服，應於送達後廿日內，向本院提出上訴狀（應抄附繕本）。
中　　　華　　　民　　　國　　九十四　　年　　　三　　　月　　 十一　　 日
　　　　　　　　　　　　　　　　　法院書記官　陳源財
